【裁判字號】    95,交聲,412
【裁判日期】    951229
【裁判案由】    違反道路交通管理處罰條例聲明異議
【裁判全文】
臺灣桃園地方法院刑事交通事件裁定     95年度交聲字第412號
異  議  人  甲○○
                    國民
上列異議人因違反道路交通管理處罰條例案件，對於桃園縣政府
警察局桃警局交字第ＤＰ０００六四三號舉發違反道路交通管理
事件通知單，聲明異議，本院裁定如下：
    主  文
異議駁回。
    理  由
一、聲明異議意旨（略以）：本件交通事故應係對方之機車車頭
    碰撞異議人之汽車車尾，交通隊所製之警詢筆錄有誤，應予
    查證。且異議人並未超速、無飲酒、亦無違規，如係因超車
    碰撞，應是異議人之汽車在後方，對方機車在前方，爰具狀
    聲明異議等語。
二、按受處分人不服道路交通管理處罰條例第八條主管機關所為
    之處罰，得於接到裁決書之翌日起二十日內，向管轄地方法
    院聲明異議，道路交通管理處罰條例第八十七條第一項定有
    明文。次按違反道路交通管理處罰條例第十二條至第六十八
    條之行為，由公路主管機關處罰；第六十九條至第八十四條
    之行為，由警察機關處罰。道路交通管理處罰條例第八條第
    一項第一、二款分別明定不同處罰機關。是得向法院聲明異
    議之標的，自應依行為人所違反條例之行為，視法定處罰機
    關所為行政處分而定，除本條例第六十九條至第八十四條之
    行為，由警察機關處罰外，餘行為均由公路主管機關處罰，
    亦即公路主管機關所屬交通裁決單位（監理所或監理站）開
    具之「違反道路交通管理事件裁決書」，始屬本條例第八十
    七條第一項所稱之「裁決書」（即俗稱之「白單」），而得
    為聲明異議之客體，至交通裁決單位於作成裁決書前，所依
    據警察機關開具之「舉發違反道路交通管理事件通知單」（
    以下簡稱舉發通知單，即俗稱之「紅單」），僅係針對違規
    事實之舉發，至多僅得視為「暫時性行政處分」，與裁決書
    屬「終局行政處分」者不同。遍觀道路交通管理條處罰條例
    及「道路交通案件處理辦法」，均未定有裁決處分作成前得
    預為聲明不服之規定，固本條例另有準用刑事訴訟法之規定
    ，惟臺灣高等法院八十九年度交抗字第六八號裁定意旨曾以
    為，刑事訴訟法第三百四十九條但書「判決宣示後送達前之
    上訴，亦有效力」之規定，性質上非處理道路交通違規事件
    所得準用，從而於裁決單位裁決前，逕就交通違規之舉發聲
    明異議，應認聲明異議不合法律上之程式等語。本院以為，
    舉發通知單性質上為暫時性行政處分，原則上不得對之聲明
    異議，惟仍有例外情形，如其視為終局性行政處分者，仍得
    聲明異議之，詳如下述。
三、又按道路交通管理處罰條例（以下稱本條例）所定罰鍰之處
    罰，行為人接獲違反道路交通管理事件通知單後，於十五日
    內得不經裁決，逕依第九十二條第三項之罰鍰基準規定，向
    指定之處所繳納結案；不服舉發事實者，應於十五日內，向
    處罰機關陳述意見；其不依通知所定期限前往指定處所聽候
    裁決，且未依規定期限繳納罰鍰結案或向處罰機關陳述意見
    者，處罰機關得逕行裁決之。本條例第九條第一項定有明文
    。再按本條例之罰鍰基準、舉發、罰鍰繳納、向處罰機關陳
    述意見或裁決之處理程式、易處吊扣汽車牌照或駕駛執照基
    準及繳納機構等事項之處理細則，由交通部會同內政部定之
    。本條例第九十二條第三項定有明文。行政院交通部及內政
    部即依前述授權規定發佈有「違反道路交通管理事件統一裁
    罰基準及處理細則」（以下簡稱裁處細則）之授權命令。該
    裁處細則第四十八條第一項規定：「違反道路交通管理事件
    ，行為人認為舉發之事實與違規情形相符者，得於接獲通知
    單後，親自或委託他人持該通知單，不經裁決向指定之處所
    ，逕依裁罰標準執行並繳納罰鍰結案」。此自動繳納罰鍰結
    案之效果，同細則第五十八條第二項規定：「依本細則第四
    十八條第一項辦理經繳納罰鍰結案後逾二十日不得再提出異
    議」。又按裁處細則第四十八條第一項規定於裁處細則第七
    章之「自動繳納罰鍰」章，所稱自動繳納罰鍰，係指依據同
    細則第十一條警察機關所填製「舉發違反道路交通管理事知
    單」（下簡稱舉發通知單），行為人認為舉發之事實與違規
    之事實相符，而自動繳納罰鍰者，此類案件無須經由監理機
    關之裁決，亦即行為人繳款之依據係「舉發通知單」，而非
    「裁決書」。至裁處細則第四十一條第一項第一款，另規定
    於裁處細則第六章之「裁決」章，係指行為人依據舉發通知
    單所指定之到案地點，至到案地點，對於舉發事實承認無訛
    者，「得不經裁決」逕依基準表內「自動繳納」之規定收繳
    罰鍰結案者，亦即此類案件非依據舉發通知單為繳款依據，
    而仍係依據監理機關之（口頭）「裁決」（非書面為必要）
    始繳款，惟因行為人不爭執，是監理機關於此時不用製作「
    裁決書書面」之依據，此自同條第四項規定「非屬第四十一
    條第一項情形之案件或行為人到案陳述不服舉發者，應使用
    違反道路交通管理事件裁決書裁決之」之規定，更足證之，
    第一項是「無庸製作裁決書」之依據，第四項是「必須製作
    裁決書」之依據。簡言之，裁處細則第四十八條以下，係行
    為人依據警察機關舉發通知單繳款之依據；同細則第四十一
    條以下，則是行為人依據監理機關的「裁決」（未必製作裁
    決書），二者本有不同。又本條例所規範之裁罰機關原則上
    僅為監理機關，而非警察機關（違反本條例第六十九條至第
    八十四條者例外，業如上述），為何裁處細則使得本僅為舉
    發機關之警察機關，可以取得「類似裁罰機關」之地位，顯
    係因為有本條例第九條第一項之授權依據，否則難逃法律保
    留原則之指責。是警察機關之舉發通知單原則上屬「暫時性
    行政處分」，對於相對人終局發生法律效果者乃係裁決書，
    而非舉發通知單，換言之，裁決書始屬「終局行政處分」，
    在裁決書作成之場合，舉發通知單所發生的暫時性法律效果
    ，均為裁決書所取代，原則上不應將舉發通知單認定為獨立
    行政處分，並使其直接發生對於確認違規事實之終局效果。
    惟在例外情形，亦即未有裁決書作成，而當事人即依據舉發
    通知單逕行繳納罰鍰者，則不得不將舉發通知單認為「終局
    行政處分」之性質，惟因囿於本條例第八條第一項第一款之
    規定（第十二條至第六十八條由公路主管機關處罰），解釋
    上此仍屬公路主管機關所追認作成之終局行政處分。
四、經查本院依職權函請交通部公路總局新竹區監理所查明是否
    已對本件異議人甲○○送達裁決書，以及異議人是否已繳納
    罰鍰等事項。經該所函轉交通部公路總局新竹區監理所桃園
    監理站，桃園監理站函覆本院稱（略以）：該違規案本站迄
    至九十五年九月十一日前並無開具裁決書，且無繳款紀錄等
    語。此有桃園監理站九十五年九月十一日竹監桃字第０九五
    ００一九八０六號函文一紙暨隨函檢送違規查詢報表及桃園
    縣政府警察局桃警局交字第ＤＰ０００六四三號舉發通知單
    影本各一件附卷可查。是異議人係於交通裁決單位裁決前，
    逕就桃園縣政府警察局所開具之「舉發通知單」聲明異議，
    而非對於「裁決書」聲明異議，除非已就該紙舉發通知單先
    行繳納罰鍰，使得該舉發通知單轉換為終局行政處分，否則
    自不得就舉發通知單聲明異議，查本件並無先行繳納罰鍰之
    紀錄，業如上述，異議人之異議顯與法定要件不符，其異議
    程序不合法律上程式，且依其情形無從補正，自應予以駁回
    。惟須強調二事：首先，異議人既已對舉發事實表示不服，
    解釋上已屬於裁決前向監理機關到案申訴，自不得以無正當
    理由逾到案期限視之，監理機關製作裁決書時，尚不得依裁
    處細則提高罰鍰數額；又本件僅係程序不合法駁回，日後異
    議人如針對「裁決書」合法聲明異議者，法院仍應對異議之
    實體內容為審酌，當無違一事不再理原則，均併此敘明。
五、爰依道路交通管理處罰條例第八十七條第二項、第八十八條
    、第八十九條，八十六年四月三十日司法院行政院會同修正
    發布之道路交通案件處理辦法第十八條前段，裁定如主文。
中    華    民    國    95    年    12    月    29    日
                           臺灣桃園地方法院交通法庭
                              法  官  錢  建  榮
以上正本證明與原本無異。
如不服本裁定，應於裁定送達後5 日內向本院提出抗告狀。
                              書記官  劉  寶  霞
中    華    民    國    96    年    1     月    4     日


司法院資訊處製作；財團法人民間司法改革基金會備份。
